臺灣屏東地方法院民事判決　　　　　　　 96年度訴字第184號
原　　　告　益帆不動產仲介有限公司
法定代理人　戊○○
訴訟代理人　丁○○
被　　　告　丙○○
訴訟代理人　陳慧博　　律師
上列當事人間請求給付居間報酬事件，本院於民國96年11月21日
言詞辯論終結，判決如下：
    主  文
被告應給付原告新臺幣壹佰玖拾萬伍仟肆佰元，及自民國九十六
年五月一日起至清償日止，按週年利率百分之五計算之利息。
訴訟費用由被告負擔。
    事 實 及 理 由
一、程序事項：(一)行合議審判之訴訟事件，法院於必要時以庭員
    一人為受命推事，使行準備程序。準備程序，以闡明訴訟關
    係為止，但另經法院命於準備程序調查證據者不在此限；民
    事訴訟法第270 條定有明文。足見受命法官之職責僅在闡明
    訴訟關係，充其量經合議庭裁定得為證據調查而已，根本不
    得為本案之言詞辯論，故縱令當事人於受命法官行準備程序
    時，為本案言詞辯論之陳述，因非於合法組織之法院前為辯
    論，亦不生辯論之效果，僅供法院參考而已，於法院為言詞
    辯論時，仍須再為辯論，始生辯論之效力，否則準備程序與
    言詞辯論程序，即屬毫無區別，當非民事訴訟法設立準備程
    序制度之本意。本件訴訟原告本為丁○○，請求被告給付居
    間報酬，嗣於訴訟程序中變更原告為益帆不動產仲介有限公
    司，原訴可認為同時追加新原告益帆不動產仲介有限公司及
    撤回原告丁○○，揆之前揭說明，其訴之撤回部分無庸得被
    告同意，合先敘明（臺灣高等法院暨所屬法院86年法律座談
    會可參）。(二)按訴狀送達後，原告不得將原訴變更或追加他
    訴，但擴張或減縮應受判決事項之聲明或不甚妨礙被告之防
    禦及訴訟終結者，不在此限；民事訴訟法第255 條第1 項第
    3 款、第7款 定有明文。本件原告原係請求被告給付原告新
    台幣（以下同）2,131, 100元，及自訴狀繕本送達翌日即民
    國96年5 月1 日起至清償日止，按週年利率百分之5 計算之
    利息，嗣於訴訟中減縮本金為1,905,400 元，依前揭說明，
    應與准許。又本件係於訴訟程序進行中變更原告為益帆不動
    產仲介有限公司，訴之變更後被告之防禦抗辯仍為同一，即
    被告是否因兩造所定契約而負有給付仲介報酬之義務，核屬
    不甚妨礙被告之防禦及訴訟之終結，揆之前揭說明，其所為
    訴之變更，於法自無不合，應予准許。
二、原告主張：兩造於95年3 月18日簽訂委託銷售契約書，（下
    稱系爭契約）約定被告所有坐落屏東縣內埔鄉○○段第368
    地號、第377 地號、第387 地號及第404 地號等土地（下稱
    系爭土地），由原告仲介銷售，報酬則按土地買賣價金百分
    之4 定之。此後原告多方奔走為被告尋求買賣機會，並曾委
    託訴外人甲○○帶訴外人乙○○至現場看地，乙○○並與被
    告簽訂土地買賣契約，且交付30萬元與被告，被告並同意乙○○於取得連外道路通行權之後，乙○○再將剩餘價金支付
    被告。詎料被告趁原告處理上開土地對外聯絡道路通行權事
    宜之際，另與威京建設公司訂立土地買賣契約，並以給付遲
    延為由向乙○○解除土地買賣契約，更拒絕支付仲介報酬與
    原告，原告自得請求被告與乙○○土地買賣金額47,635,800
    元百分之4 即1,905,400 元之報酬，為此依居間契約之法律
    關係提起訴訟，並聲明：如主文第1 項所示。
三、被告則以：伊雖曾與乙○○訂立土地買賣契約，惟該買賣契
    約約定乙○○需支付土地增值稅800 萬元、補償第三人之路
    權費用125 萬元及其餘之買賣價金70萬元，然乙○○均未給
    付，被告前以存證信函催告乙○○履行，乙○○仍未履行，
    故被告已向乙○○解除土地買賣契約。又原告於系爭契約所
    定期間未促成其他買賣，故原告自無報酬請求權，況系爭契
    約第4 條第1 款約定，於被告收取全部土地買賣價款之後，
    原告始得向被告請求仲介報酬，而乙○○迄今未給付其餘買
    賣價款，是系爭契約所定報酬請求權之停止條件尚未成就，
    原告自不得向被告請求仲介報酬等語置辯，並聲明：原告之
    訴駁回。
四、查兩造對下列事項不爭執：
    (一)乙○○與被告於95年9 月7 日簽訂土地買賣契約，被告收
      受乙○○買賣價金30萬元。
    (二)若系爭契約被告有為給付之義務，則全部仲介費用為
      1,905,400 元。
五、本院應審究之爭點厥為：
    (一)乙○○與被告之土地買賣契約有無解除？
    (二)被告有無給付仲介費之義務？
六、關於爭點(一)本院判斷如下：
    被告辯稱伊與乙○○之土地買賣契約業已解除，並提出存證
    信函影本1 件為證（見本院卷38頁），惟查該存證信函上僅
    載「限於收到信函後1 個星期內也就是11月25日，我們能再
    見面，並繼續履行雙方義務，否則就視同違約」，觀其文義
    僅為催告乙○○履行土地買賣契約，否則即為違反契約約定
    ，至若違反契約約定之效果為何，則未論及。又被告雖抗辯
    乙○○提出之存證信函上載有「本案不成立，丙○○」字樣
    （見本院卷第103 頁），惟「本案不成立」究何所指，尚有
    未明，依其文義尚難遽認為解除契約之意思表示，且證人甲○○於本院證稱「（提示證人乙○○提出之存證信函原本一
    件，是否知道這件事？）我知道，我有在場。是我開車載被
    告去的。」、「（本案不成立是誰寫的？意思為何？）是被
    告寫的。意思是說存證信函作廢。」、「（為何作廢？）因
    為要讓被告路權處理好之後，才協調買受人乙○○付第二筆
    款項要多少。等被告將土地路權處理好之後看被告需要多少
    錢再由買受人乙○○付錢。」，依上開證言益徵「本案不成
    立」非為解除契約之意思表示。此外該存證信函並無其他可
    認被告已向乙○○為解除契約之意思表示，被告復未提出提
    出其他相關事證以佐其說，則被告抗辯土地買賣契約業已解
    除，洵無可採。
七、關於爭點(二)本院判斷如下：
    按居間人，以契約因其報告或媒介而成立者為限，得請求報
    酬，民法第568 條第1 項定有明文；居間人於契約因其媒介
    而成立時，即得請求報酬，其後契約因故解除，於其所得報
    酬並無影響，最高法院49年台上字第1646號判例參照。被告
    與乙○○於95年9 月7 日簽訂土地買賣契約，並收受乙○○
    買賣簽約金30萬元，此為兩造所不爭，故縱認被告與乙○○
    之間土地買賣契約業經解除，惟依上開判例意旨，於原告居
    間媒介使被告與乙○○之間土地買賣契約成立時，原告即得
    請求居間報酬，與被告事後是否與乙○○解除契約無涉。本
    件原告曾居間介紹乙○○與被告簽訂土地買賣契約，此有土
    地買賣契約書為證（見本院卷9 頁），並經證人乙○○及甲○○到庭證述明確，且為被告所不爭，堪信為真實，是原告
    因此取得居間報酬請求權無疑。被告復稱依系爭契約第4 條
    第1 款約定，於被告收取全部土地買賣價款之後，原告始得
    向被告請求居間報酬，是原告之報酬請求權附有停止條件，
    而迄今乙○○其餘買賣價款仍未給付被告，故依系爭契約約
    定，原告尚未取得報酬請求權云云。惟查，系爭契約第4 條
    第1 款載「慎選買方保障授權人之交易安全，並服務至授權
    人收清全部價款為止。」，依其文義未有以被告收清全部買
    賣價款後原告始得請求居間報酬之約定，總觀其義不過為系
    爭契約之仲介服務期間應至被告收清全部買賣價款為止，於
    此期間內原告仍應居間聯絡買賣雙方，以促使買賣契約圓滿
    履行，非屬對原告之報酬請求權附加之停止條件，被告對此
    所為之抗辯，尚不足採。況被告與乙○○簽訂之土地買賣契
    約被告並未依法解除，已如前述，被告複於95年12月8 日將
    系爭土地移轉所有權予訴外人潘仁德等情，亦有系爭土地之
    土地登記謄本、異動索引及屏東縣潮州地政事務所95年潮登
    字第130970號登記案件影本可參（見本院卷第39至80頁），
    足認原告無法履行服務至收清全部價款為止，係因可歸責於
    被告之事由所致，是原告依居間契約之法律關係請求被告給
    付如主文第1 項所示之金額及按起訴狀繕本送達翌日起算之
    法定遲延利息，為有理由，應予准許。
八、本件判決事證已臻明確，兩造其餘攻擊防禦及舉證，經核與
    判決結果無影響，爰不加以一一論擬，附此敘明。
九、據上論結，本件原告之訴為有理由，依民事訴訟法第78條，
    判決如主文。
中　　華　　民　　國　　96　　年　　12　　月　　5  　日
                  民事第二庭  審判長法  官  阮世賢
                                    法  官  胡晏彰
                                    法　官　羅森德
正本係照原本作成。
如對本判決上訴，須於判決送達後20日內向本院提出上訴狀。
                                    書記官  蔣開屏
中　　華　　民　　國　　96　　年　　12　　月　　5 　　日
